【裁判字號】    90,家抗,4
【裁判日期】    900131
【裁判案由】    拋棄繼承
【裁判全文】
臺灣高等法院花蓮分院民事裁定  九十年度家抗字第四號
      抗  告  人  乙○○
                  甲○○
      兼 右 二人
      法定代理人  丙  ○      .
      共同代理人  邱聰安律師
右抗告人因與相對人台灣銀行台東分行間拋棄繼承事件，對於中華民國八十九年十一
月二十三日臺灣臺東地方法院（八十八年度繼字第七七號）裁定，提起抗告，本院裁
定如左：
      主  文
抗告駁回。
抗告程序費用由抗告人負擔。
      理  由
一按繼承自繼承開始時，承受被繼承人財產上之一切權利、義務。拋棄繼承，則繼承
  人對被繼承人財產上之一切權利、義務，一概不予承受，繼承人既不負擔被繼承人
  財產上之義務，亦不得行使被繼承人財產上之權利，聲明拋棄繼承之人不得選擇僅
  拋棄義務，而仍享受被繼承人財產上之權利。從而，繼承人拋棄其繼承權者，須確
  有拋棄被繼承人財產上之一切權利、義務之意思，否則即與拋棄繼承之法定要件不
  合，此觀民法第一千一百七十四條第一項、第二項前段、第一千一百七十五條之規
  定甚明。
二本件相對人主張略以：被繼承人羅牡丹生前曾向相對人借款未償，其於八十八年七
  月十六日死亡。抗告人丙○、乙○○（七十七年十月九日出生）、甲○○（七十九
  年十月十八日出生）三人，分別為其配偶及兒子，渠三人為羅牡丹之繼承人。抗告
  人丙○於同年九月四日以其本人及抗告人乙○○、甲○○法定代理人之身分，具狀
  向臺灣臺東地方法院聲明拋棄繼承（八十八年度繼字第七七號），嗣經該院於同年
  九月二十日准予備查在案。然抗告人丙○基於偽造文書之犯意，先於八十八年七月
  二十八日擅自將羅牡丹名下如附表編號四、五所示自用小客車，變更其名義人為不
  知情之田謹；復於同年九月九日、十二月十四日及八十九年二月十日，分別以其本
  人並利用其為抗告人乙○○、甲○○之法定代理人之身分，向台東縣消防局詐領羅
  牡丹之公保給付、考績獎金、年終獎金（其行為時間、地點、項目、方法手段，均
  詳如附表所示），金額合計為新台幣一百零一萬四百四十六元。詎抗告人三人竟以
  渠三人已聲明拋棄繼承，經法院准予備查在案為由，拒絕清償羅牡丹對相對人之欠
  款。
  相對人為利害關係人，為此聲請備查法院撤銷前開拋棄繼承事件之備查等語。
三原裁定法院以相對人所主張之事實，業有原裁定法院八十八年九月二十日准予備查
  通知書、臺灣臺東地方法院檢察署八十九年度偵字第二六八號起訴書、借據影本各
  乙件為證，足認抗告人於八十八年九月四日聲明拋棄繼承時，並無拋棄羅牡丹財產
  上一切權利義務之真意，其聲明於法未合。所為准予備查之通知，自有未洽，應予
  撤銷，並將抗告人前開拋棄繼承之聲明駁回，經核並無不合。
四抗告意旨略以：
  (一)按動產之權利變動以交付為生效要件，此與不動產則以登記為生效要件截然不同
    。本件抗告人對於其繼承人生前登記在其名下之系爭兩部車輛，事實上為抗告人
    丙○與其妻羅牡丹婚後購置之車輛，為聯合財產，依民法第一０一七條第二項規
    定為夫妻共有之原有財產，被繼承人羅牡丹於八十八年七月十六日不幸逝世後，
    系爭兩部車輛仍在抗告人管領中，並未將之交付田謹或其他人，雖然抗告人丙○
    於八十八年七月廿八日向台東監理站申請將之過戶為田謹名義，過戶數日後，經
    告知不妥，認有繼承之虞，迅即辦回羅牡丹之名義，然汽車監理機關之車籍登記
    及異動，不過為車輛管理之行政措施，並非車輛權利異動之生效要件，故不能以
    辦理過戶作為其有繼承遺產之事實。
  (二)其次，關於公保給付，依據考試院敘部台華特二字第二七五八七號之見解，略
    以：公保死亡給付，依其性質，並非遺產，故被保險人之繼承人，如為死亡給付
    之受益人，雖於被保險人死亡後，對被保險人之遺產拋棄繼承，其公法上受益人
    之地位不受影響，仍得依法請領公保死亡給付，而參酌其見解，本件抗告人以受
    益人之地位領取被保險人羅牡丹之公保給付，並非行使繼承遺產權利。
  (三)再查考績獎金及年終獎金是否為遺產﹖原裁定理由亦未敘明，且該兩項獎金，是
    否為遺產，因有爭議，迄今仍未敢兌領，亦有台東縣消防局八十九年八月卅一日
    消行字第三八二七號函催促兌領可稽等云。
五惟查，抗告人丙○主張被繼承人羅牡丹名下所有之二輛小客車係婚後購置，為聯合
  財產，依民法第一千零一十七條第二項規定，為夫妻共有之原有財產云云一節，然
  查，抗告人於拋棄繼承聲請原法院備查時，並未為上述原有財產之保留。又公保給
  付、考績獎金、年終獎金法律既無公務員死亡，上開給付歸國庫之規定，且繼承人
  復得繼承領取，自屬被繼承人之財產，抗告人於拋棄繼承後，竟不會同被繼承人之
  債權人領取或領取後交債權人清償被繼承人債務，顯無拋棄繼承之意思，原裁定法
  院因予准相對人聲請撤銷抗告人拋棄繼承備查之通知，並將抗告人拋棄繼承之聲明
  駁回，洵無不當。從而，抗告人之抗告為無理由，應予駁回。
六依非訟事件法第八條第一項，民事訴訟第四百九十二條第二項、第九十五條、第七
  十八條，裁定如主文。
中      華      民      國    九十      年      一      月    三十一    日
                              審判長法官  吳  鴻  章
                                    法官  黃  永  祥
                                    法官  蔡  俊  有
右為正本係照原本作成。
本件不得再抗告。
                              法院書記官  劉  夢  蕾
中      華      民      國    九十      年      二      月      二      日


司法院資訊處製作；財團法人民間司法改革基金會備份。
